臺北高等行政法院判決
　　　　　　　　　　　　　　　　　　 94年度訴字第02664號
　　　　　　　　　　　　　　　.
原　　　告　甲○○
被　　　告　內政部警政署
代　表　人　乙○○（署長）
訴訟代理人　丁○○
　　　　　　戊○○
　　　　　　丙○○
上列當事人間因免職事件，原告不服公務人員保障暨培訓委員會
中華民國94年6月14日94公審決字第0126號復審決定，提起行政
訴訟。本院判決如下：
　　主  文
原告之訴駁回。
訴訟費用由原告負擔。
　　事  實
一、事實概要：原告係臺中縣警察局霧峰分局太平分駐所警員，
    酒後駕駛4677－HT號自小客車，於民國（下同）94年3月21
    日19時25分許，行經彰化縣福興鄉○○路○段535號時，因疏
    未注意車前狀況，不慎撞擊穿越行車分向限制線之行人黃靖
    惠後送醫急救不治死亡，經抽血檢驗其血液酒精濃度為
    248MG /dl（換算呼氣值達每公升1.24毫克），破壞紀律，
    情節重大，被告依警察人員管理條例規定，以同年3月31日
    警署人乙字第621號令核予免職，免職未確定前先行停職處
    分在案，原告不服，向公務人員保障暨培訓委員會（下稱保
    訓會）提起復審，遭決定駁回，原告猶未甘服，遂向本院提
    起行政訴訟。
二、兩造聲明：
　(一)原告聲明：
    1.復審決定及原處分均撤銷。
    2.訴訟費用由被告負擔。
　(二)被告聲明：
    1.駁回原告之訴。
    2.訴訟費用由原告負擔。
三、兩造之爭點：
  原告主張其雖酒後駕車致人於死，但已坦承犯行，迅速與被害
  人家屬經調解成立、賠償損害，刑事亦受緩刑宣告，被告所為
  免職處分，顯屬過重，違反比例原則，侵害其服公職權，請予
  撤銷，是否可採？
　(一)原告主張：
    1.原處分顯然違反比例原則，應予撤銷：有關警察人員酒後
      駕車致人於死案之行政責任，應考量當時員警酒後駕車肇
      事所生之危險或損害程度、肇事後之態度、酒測值高低，
      或過失輕重等相關因素，而非一律予以免職；本件原告因
      一時疏於注意，致罹刑典，犯後坦承犯行，深具悔意，並
      迅速與被害人家屬達成和解，且經刑事偵、審程序，知所
      警惕，無再犯之虞，此亦載於刑事判決中。類此事件，若
      一概予以免職處分，將無從量其輕重。原處分選擇之方法
      ，顯然無助於目的之達成，實有違比例原則，應予撤銷。
    2.台灣彰化地方法院刑事簡易判決：「其因一時疏於注意，
      致罹刑典，犯後坦承犯行，深具悔意，與被害人家屬達成
      和解，信其經此刑事偵、審程序及科刑判決，當知所警惕
      ，而無再犯之虞，因認前開對其所宣告之刑，以暫不執行
      為適當，爰併予宣告緩刑4年，以啟自新。」。類此事件
      ，於行政責任部分，若一概予以免職處分，將無從量其輕
      重。警察人員管理條例第31條第I項第4款規定：「犯前2
      款以外之罪，經處有期徒刑以上刑之判決確定，未宣告緩
      刑或未准予易科罰金者，遴任機關或其授權之機關、學校
      應予以免職」。故既已宣告緩刑，依警察人員管理條例規
      定，非屬應予免職之法定原因，何能為原告免職處分。
    3.因本件免職處分係侵害原告憲法所保障之工作權與服公職
      權，足以認定須有法律保留原則之適用：
      (1)查「警察人員駕車安全考核實施要點」第6點規定：「
        警察人員執行勤務或勤餘時間酒後駕車按其情節輕重，
        依警察人員獎懲標準表等相關規定處分如下：（五）酒
        後駕車肇事，經檢測吐氣所含酒精成分超過0.25毫克，
        或血液中酒精濃度超過0.05%以上，致人於重傷或死亡
        者。依警察人員管理條例第31條第1項第1款規定，逕予
        免職。」前開要點，係一行政規則，以無法律授權之行
        政規則規範並剝奪憲法所保障之工作權與服公職權，實
        有違法律保留原則。
      (2)復查警察人員管理條例第31條第1項第1款規定為：「警
        察人員有左列各款情形之一者，遴任機關或其授權之機
        關．學校應予以免職：一、公務人員考績法所定一次記
        二大過情事之一者」；次查公務人員考績法第12條第3
        項規定為：「非有左列情形之一者，不得為一次記二大
        過處分」，第7款：「挑撥離間或破壞紀律，情節重大
        ，有確實證據者」，應屬本件免職處分之法令依據。惟
        ，究竟何謂「紀律」，係屬不確定法律概念，按法律規
        範內容使用「不確定法律概念」，行政機關作成行政處
        分必須擔保其「涵攝」之正確，否則其所作成之行政處
        分亦因而錯誤而違法。考績法第12條第3項第7款，固有
        ：「破壞紀律，情節重大，有確實證據者」，為一次記
        二大過處分之規定；同法施行細則第13條第2款第2目亦
        有：「違反紀律或言行不檢，致損害公務人員聲譽，有
        確實證據者」，一次記一大過之規定。所謂的「紀律」
        其強度與受規範者之預見度並不明確，同樣違反紀律，
        又有不同的處分標準，究竟何屬「情節重大」情事，亦
        無明確之規範。
        本件之發生，係於勤餘休假中，故並無「破壞紀律，
          情節重大，有確實證據者」。
        原告確實酒後駕車肇事致人於死，然台灣彰化地方法
          院刑事簡易判決：「併予宣告緩刑4年」，原告與死
          者家屬亦已達成和解。先遑誇「紀律」之不確定法律
          概念，公務人員考績法第12條第3項第7款「破壞紀律
          ，情節重大，有確實證據者」，為一次記二大過處分
          之規定，與同法施行細則第13條第2款第2目：「違反
          紀律或言行不檢，致損害公務人員聲譽，有確實證據
          者」，一次記一大過之規定，應如何適用。「警察人
          員獎懲標準表」第6點第1款亦有：「行為粗暴或行為
          不檢，影響警譽，情節重大」，一次記一大過之規定
          ，又應如何適用。而適用法令之不同，其結果為原告
          之身分變更，工作權與服公職權遭剝奪。
        查警察人員管理條例第31條第1項第4款規定: 「犯前
          2款以外之罪，經處有期徒刑以上刑之判決確定，未
          宣告緩刑或未准予易科罰金者」，遴任機關或其授權
          之機關、學校應予以免職；故原告已併予宣告緩刑4
          年，非屬法定免職原因之一，不能為免職處分。
　(二)被告主張：
    1.卷查原告酒後駕駛4677－HT號自小客車，於94年3月21日
      19時25分（非服勤時間），行經彰化縣福興鄉○○路○段
      535號，疏未注意車前狀況，不慎撞擊穿越行車分向限制
      線之行人黃靖惠，黃女經送往彰化基督教醫院急救，延至
      同年月25日18時傷重不治死亡。本件經彰化縣警察局鹿港
      分局交通事故處理小組接獲通報前往處理，並對原告實施
      抽血檢驗，血液酒精濃度為248 MG /dl，換算呼氣值達每
      公升1.24毫克，凡此事實均有刑事案件報告書、原告調查
      筆錄、交通事故現場圖、調查報告表、測試觀察紀錄表、
      酒精測定紀錄表等附卷可稽，經臺中縣警察局考績委員會
      94年第5次會議決議：（94年3月26日召開）邀請原告到會
      陳述意見後決議：「建請予以免職，免職未確定前併予停
      職」， 並於同年3月27日以中縣警人字第0940005534號獎
      懲建議函報被告核辦，嗣經被告考績委員會94年第8次會
      議（94 年3月28日召開）討論並邀請原告列席陳述意見及
      答辯後決議：「依警察人員管理條例第31條第1項第1款、
      同條第2項及公務人員考績法第12條第3項第7款規定，予
      以免職，免職未確定前先行停職」，爰被告於同年3月31
      日以警署人乙字第621號令核定免職，免職未確定前先行
      停職之處分，揆諸相關規定，其認事用法尚無違誤。
    2.(1)按「紀律」與「情節重大」均係不確定法律概念，應由
      受免職處分公務員之服務機關或其主管機關就具體案件，
      斟酌公務員違法行為之動機、目的、手段以及對公務秩序
      及紀律所生之損害或影響綜合判斷認定，茲以被告為貫徹
      員警風紀要求，恪遵酒後不開車規定，已充分宣導並使員
      警瞭解警察人員駕車安全考核實施要點等相關規定，原告
      於列席臺中縣警察局及被告考績委員會議時，亦表示知悉
      是項員警酒後駕車之規定；依「刑懲並行」原則，公務人
      員行政責任之有無係以是否違反公務人員相關人事法規為
      斷，非以刑事責任之有無為唯一準據。審酌原告身為警察
      人員負執法重責，其紀律之要求本更甚於一般公務人員，
      自應以身作則，渠明知酒後不宜開車，亦明瞭員警酒後駕
      車處分之規定，卻仍以身試法，並經臺灣彰化地方法院94
      年度交訴字第81號刑事判決：處有期徒刑1年，緩刑4年。
      又該判決亦指出「被告（即本件原告）身為執法之警員，
      竟輕忽公共安全，魯莽駕車，因此奪走年輕之生命，……
      。」另參酌法務部88年5月18日（88）法檢字第001669號
      函釋略以：「參考德國、美國之認定標準，對於酒精濃度
      呼氣已達每公升0.55毫克（0.55MG/L）或血液濃度達0.11
      ％以上，肇事率為一般正常人之10倍，認為已達『不能安
      全駕駛』之標準；……。」爰被告就原告身為執法者，卻
      知法犯法，復因酒後駕車肇事致人於死等違失情節及其影
      響綜合判斷，認原告於酒後駕車肇事，經抽血檢驗，血液
      酒精濃度為248MG /dl，換算呼氣值達每公升1.24毫克，
      遠超過每公升0.25毫克以上，顯有不能安全駕駛之虞，並
      致人於死亡，已嚴重影響警譽，其情節難謂非重大，為整
      飭警紀，認原告核有「警察人員駕車安全考核實施要點」
      第6點第1項第5款規定之情事，該當「公務人員考績法」
      第12條第3項第7款所定破壞紀律，情節重大之要件，而決
      議予以免職，尚難謂違反「比例原則」及「法律明確性原
      則」。
   　 (2)次依「警察人員管理條例」及「公務人員考績法」等規
      定，警察人員之違失行為，如已符合「公務人員考績法」
      第12條第3項第7款所定一次記二大過之情事者，係由遴任
      機關或其授權之機關、學校依「警察人員管理條例」規定
      逕予免職，經查本件94年3月31日警署人乙字第621號免職
      令所依據之法令，係引據「警察人員管理條例」第31條第
      1項第1款及「公務人員考績法」第12條第3項第7款，是原
      告指稱本件係以「警察人員駕車安全考核實施要點」規定
      ，剝奪其工作權與服公職權，有違「法律保留原則」云云
      ，實屬誤解；至於「警察人員駕車安全考核實施要點」，
      係被告本於職權為規範所屬警察人員安全駕車，以維護執
      法公信及形象，所頒訂之內部人事考核懲處規則，核亦與
      「法律保留原則」無涉。
　　理  由
一、按警察人員管理條例第2條規定：「警察人員之管理， 依本
    條例之規定，……」同條例第31條規定：「警察人員有左列
    各款情形之一者，遴任機關或其授權之機關、學校應予以免
    職：1、公務人員考績法所定一次記二大過情事之一者。前
    項第1款及第6款至第11款免職處分於確定後執行，未確定前
    應先行停職。」同條例第21條規定：「警察職務之遴任權限
    ，劃分如左：2、警正、警佐職務，由內政部遴任或交由直
    轄市政府遴任。」及內政部91年1月10日臺內人字第0910070
    0520號函發布之分層負責明細表17、（13）規定略以：「臺
    灣省及福建省縣市警察局副局長以下人員之派免事項，由警
    政署核定。」次按公務人員考績法第12條第3項第7款規定：
    「非有左列情形之一者，不得為一次記二大過處分：……7
    、挑撥離間或破壞紀律，情節重大，有確實證據者。」復按
    依被告93年2月10日警署交字第0930028014號函修正發布警
    察人員駕車安全考核實施要點第6點第1項規定：「警察人員
    執行勤務或勤餘時間酒後駕車按其情節輕重，依警察人員獎
    懲標準表等相關規定處分如下：（五）酒後駕車肇事，經檢
    測吐氣所含酒精成分超過0.25毫克以上，或血液中酒精濃度
    超過0.05%以上，致人於重傷或死亡者。非服勤時間，依警
    察人員管理條例第31條第1項第1款規定，逕予免職。」。該
    要點係被告基於職權為規範所屬警察人員安全駕車，以維護
    執法公信及形象，所頒訂之內部人員考核懲處歸責，未逾越
    法律規定，自可適用。
二、本件原告係臺中縣警察局霧峰分局太平分駐所警員，酒後駕
    駛4677－HT號自小客車，於94年3月21日19時25分許，行經
    彰化縣福興鄉○○路○段535號時，因疏未注意車前狀況，不
    慎撞擊穿越行車分向限制線之行人黃靖惠後送醫不治死亡，
    經抽血檢驗其血液酒精濃度為248MG /dl（換算呼氣值達每
    公升1.24毫克），破壞紀律，情節重大，被告依警察人員管
    理條例規定，以同年3月31日警署人乙字第621號令核予免職
    ，免職未確定前先行停職處分在案，原告不服，向保訓會提
    起復審，遭決定駁回，原告猶未甘服，復起訴主張其雖酒後
    駕車致人於死，但已坦承犯行，迅速與被害人家屬經調解成
    立、賠償損害，刑事亦受緩刑宣告，被告所為免職處分，顯
    屬過重，違反比例原則，侵害其服公職權，請予撤銷，詳如
    其起訴狀事實欄所載理由等語。
三、查原告甲○○係台中縣警察局霧峰分局太平分駐所警員，於
    事實概要欄所敘時、地，酒後駕駛自小客車，疏未注意車前
    狀況，不慎撞及穿越行車分向限制線之行人黃靖惠後，送醫
    急救不治死亡，經抽血檢驗其血液酒精濃度為248MG/DL，換
    算呼氣值每公升1.24毫克，此有道路交通事故現場圖、調查
    報告表、調查筆錄、刑法185條之3案件測試觀察記錄表、酒
    精測定紀錄表及台灣彰化地方法院94年度交訴字第81號刑事
    判決等資料分別附原處分卷及行政訴訟卷可稽，復為原告所
    不爭執，自堪認為真實，從而被告以其酒後駕車肇事致人於
    死，破壞紀律，情節重大，證據明確，以94年3月31日警署
    人乙字第621號令核予免職，免職未確定前先予停職，揆諸
    首揭規定及說明，自無不合。
四、至於原告訴稱：其雖酒後駕車肇事致人於死，但已坦承犯行
    ，迅速與被害人家屬經調解成立賠償損害，刑事亦受緩刑之
    宣告，被告所為免職處分，顯屬過重，違反比例原則云云。
    查原告身為警察人員，負執法重責，明知喝酒過量，致意識
    模糊，將不能為安全之駕駛，其於列席台中縣警察局及被告
    之考績委員會議時，亦表示知悉警察人員駕車安全考核實施
    要點等相關規定，竟仍飲酒過量後駕車肇事致人死亡，被告
    認其破壞紀律，情節重大，核予免職，免職未確定前，先予
    停職，認事用法，俱無違誤，又被告係依首揭規定核予免職
    ，原告尚難以民事已賠償損害，刑事亦受緩刑宣告，而執以
    解免其上開違失行為之成立，原告所訴，洵不足採。
五、綜上說明，本件被告對原告核予免職，免職未確定前先予停
    職之處分，核無不合，復審決定，予以駁回，亦無不合，原
    告起訴意旨，非有理由，應予駁回。
六、本件事證已臻明確，兩造其餘主張及攻擊防禦方法，與判決
    結果不生影響，無逐一論述必要，併此敘明。
七、據上論結，本件原告之訴為無理由，依行政訴訟法第98條第
    3項前段，判決如主文。
中　　華　　民　　國　　94　　年　  12　　月　  14　 日
          第 三 庭 審 判 長　 法    官  王立杰
                            　法    官  胡方新
                            　法    官  黃本仁
上為正本係照原本作成。
如不服本判決，應於送達後20日內，向本院提出上訴狀並表明上
訴理由，如於本判決宣示後送達前提起上訴者，應於判決送達後
20日內補提上訴理由書（須按他造人數附繕本）。
中　　華　　民　　國　　94　　年　  12　　月　  14　  日
              　　　　　　　　書 記 官  姚國華
